臺灣高等法院刑事判決　　　　　　　　　　　　　九十一年度上易字第二九八三號
　　上　訴　人　臺灣板橋地方法院檢察署檢察官
　　被　　　告　乙○○
右上訴人因被告詐欺案件，不服臺灣板橋地方法院九十一年度易字第一一五五號，中
華民國九十一年九月二十三日第一審判決 (起訴案號：臺灣板橋地方法院檢察署九十
年度偵字第一七五九○號)提起上訴，本院判決如左：
    主  文
上訴駁回。
    理  由
一、本案經本院審理結果，認第一審判決對被告乙○○（原名：蔡雪子，於九十年十
    月十六日更名）為無罪之諭知，核無不當，應予維持，並引用第一審判決書記載
    之證據及理由，如附件。
二、檢察官上訴意旨略以：被告對於本件借用第三人「李泰瑞」名義所簽發之支票借
    錢週轉一事，於偵查中坦承不諱，與證人甲○○之指述及另案被告李泰瑞暨證人
    葉棕禮證述相符，並有系爭支票及退票理由單可憑，足堪認定被告係以長期借用
    「李泰瑞」名義之支票，向甲○○偽稱係由客戶所交付之支票使用，是其「施用
    詐術」向甲○○詐取財物之犯行甚為明確等語，固非無見。
三、本院按，債務人於債之關係成立後，如有債務不履行之情形，在一般社會經驗上
    可能之原因甚多，縱令出於惡意而有遲延給付或不為給付之情事，苟無足以證明
    其於債之關係發生時自始故意藉此從事財產犯罪之積極證據，依刑事訴訟法第一
    百五十四條之規定，仍不得僅以債信違反之客觀事態，推定債務人自始即有詐欺
    取財或詐欺得利之犯意。又刑法第三百三十九條第一項之詐欺罪以行為人意圖為
    自己不法之所有對於被害人施用詐術，致被害人陷於錯誤，且本於該錯誤而為財
    物之交付為要件。若使用之方法不能認為詐術，亦不致使人陷於錯誤，即不構成
    該罪，最高法院四十六年臺上字第二六０號亦著有判例。經查，上訴意旨所指被
    告之「施用詐術」騙取被害人甲○○財物，係以被告長期借用李泰瑞名義支票，
    偽稱係客戶支票持以向被害人調現。然查，支票之為用，僅止於為支付工具而已
    ，除經由付款銀行提示付款外，支票與借據均屬憑證則無兩樣。持有支票之原因
    不止一端，其來源究屬向第三人借用，或屬於客戶所交付者，其作用並無不同，
    除非有具體證據足以證明被告有持支票作為詐財工具，否則尚難僅憑屆期支票不
    獲兌現，即遽謂於債之關係發生時有藉此為詐欺犯罪。查被告與被害人甲○○生
    意往來十餘年，在此之前甲○○所持有被告交付之支票，不論為貨款或借款，均
    未有退票情形，而甲○○尚欠被告貨款二十餘萬元未清償，此據其兩人於本院供
    承一致。姑且不論被告交付被害人系爭李泰瑞支票之原因為何（被害人或稱被告
    持支票調現，或謂換票等等），就本院所訊被告如何施詐乙情，則據被害人陳稱
    ，被告拿李泰瑞支票跟伊換票說要去付經銷商貨款，因為生意往來多年，彼此信
    任，而且被告亦有在支票背書才同意借給他，並非被告說是客戶貨款支票才同意
    換票或借款等語（見本院九十一年十一月十一日訊問筆錄）。依此，則被害人係
    基於與被告間生意往來十餘年之信任關係，被告亦依例在所交付給被害人之支票
    背書，被害人方才同意換票或借款，甚且被害人尚有積欠被告貨款二十餘萬元未
    清之情形下，足見上訴意旨所指被告向被害人訛稱系爭支票為貨款支票，致被害
    人陷於錯誤始同意調借款項給被告，並非可取。被告交付之支票屆期不獲兌現，
    固然屬實，但此項債之關係成立後之債務不履行，純屬民事糾葛，尚與詐欺罪之
    要件有間。被告所辯無詐欺犯意，應可採信。檢察官以前揭情詞，執以上訴，指
    摘原判決不當，為無理由，應予駁回。
據上論斷，應依刑事訴訟法第三百七十三條、第三百六十八條，判決如主文。
本案經檢察官林炳雄到庭執行職務。
中      華      民      國    九十一    年     十一     月    二十九    日
                              臺灣高等法院刑事第二十二庭
                                    審判長法  官  許  正  順
                                          法  官  邱  同  印
                                          法  官  吳      燦
右正本證明與原本無異。
不得上訴。
                                          書記官  陳  靜  姿
中      華      民      國    九十一    年     十一     月    二十九    日
附件：
臺灣板橋地方法院刑事判決                        九十一年度易字第一一五五號
    公  訴  人  臺灣板橋地方法院檢察署檢察官
    被      告  乙○○  女  民國○○○年○月○日生
                        住臺北縣三重市○○○街六八巷二七號二樓
                        居台北縣永和市○○路四二一巷三弄七號十五樓
                        身分證：Ｔ二一六三六三九號
右列被告因詐欺案件，經檢察官提起公訴（九十年度偵字第一七五九Ｏ號），爰判決
如左：
    主  文
乙○○無罪。
    理  由
一、公訴意旨略以：被告乙○○意圖為自己不法之所有，於民國（下同）八十九年二
    月初之某日，在台北縣汐止市鄉○街一號，持李泰瑞為發票人、票號ＤＢ000
    0000號，票載發票日八十九年二月二十二日，票面金額新台幣（下同）四十
    四萬三千七百六十八元之支票一張，向甲○○偽稱：該支票係客戶交付貨款之支
    票，但尚未到期等語，甲○○因而陷於錯誤，交付同額之款項予乙○○作為週轉
    現金之用，嗣因甲○○屆期提示該張支票而不獲兌現，始知受騙，因認被告涉犯
    刑法第三百三十九條第一項之詐欺取財罪嫌。
二、經查：
  (一)公訴人依據證人甲○○於偵查中之指述及票據影本、退票理由單影本作為起訴依
    據，固非無據，然被告到庭辯稱：我沒有詐欺的意思，我是作壓克力的廠商，甲
    ○○是我的客戶，我們有生意往來很久了，我當時是拿李泰瑞的支票去向她借票
    使用，不是借現金，她換給我的支票也沒有兌現等語。證人甲○○於本院結證稱
    ：我和被告有生意往來十年左右，她八十八年十一月十一日跟我借錢，這是她第
    一次向我借錢，她說她需要錢週轉，我借了四十四萬多元給她，這筆錢她沒有還
    ，她交付八十九年二月二十二日的支票給我，票沒有兌現，我告訴狀寫借錢時間
    是八十九年二月，是我寫錯了˙˙˙經被告辯稱並非收取現金，而係換票後，（
    法官問：究竟是借現金還是借票給被告？）證人甲○○改口證稱：我是開票給她
    ，但票有兌現，支票資料因淹水，我還要回去找等語（見九十一年六月七日訊問
    筆錄），本院諭證人應提出確曾交付借款予被告之證據，經三個月後，（法官問
    ：妳借給被告的票是否有兌現？）證人仍結證稱：我不確定，偵查中我稱是給被
    告現金，是我給過她很多票，當時我沒有搞清楚這筆錢是給現金還是給支票等語
    （見審理筆錄），是證人不但將借款時間說錯，又無法確定自己是否已經交付借
    款予被告，且於偵查中稱：我和被告有生意往來有十年之久，近兩年來才開始借
    我的票去週轉，直到八十九年二月，這張支票才跳票等語（見九十年三月一日筆
    錄），於本院卻稱這是被告「第一次」向伊借款，證人指述情節前後不一，實難
    採信，則其是否有陷於錯誤而交付財物之事實，已非無疑。
  (二)復查：被告所使用，發票人為李泰瑞之支票，該支票帳戶係八十二年二月十日開
    戶，第一次退票日為八十八年二月十九日，拒絕往來日為八十九年三月十七日，
    有華南商業銀行北三重分行八十九年四月二十一日華北三存字第九九號函可稽（
    見八十九年度偵字第六四四五號第十二頁），是被告交付支票借款之際，該票據
    並非無法兌現之支票，尚難認定被告有不法所有之意圖及施用詐術之行為。
  (三)綜上，證人甲○○前後指述不一，其所述遭詐欺取財之情節，尚難採信，而被告
    交付票據向證人甲○○借款之時，該票據亦非無法兌現經拒絕往來之支票，況甲
    ○○竟然無法確定，其借予被告之支票，究兌現否？尚難僅憑被告交付予證人甲
    ○○之支票，嗣後未能兌現，即推論被告有何詐欺取財罪嫌，係屬不能證明被告
    犯罪，應為無罪之諭知。
據上論斷，應依刑事訴訟法第三百零一條第一項，判決如主文。
中      華      民      國    九十一    年      九      月    二十三    日
                                          法  官  蕭  一  弘
右正本證明與原本無異。
如不服本判決，應於判決送達後十日內，向本院提出上訴狀。
                                          書記官  郭  玉  芬
中      華      民      國    九十一    年      九      月    二十三    日
